# 吸收合并的同一控制下和非同一控制下

提问人：maple20 时间：2010-10-14 17:26:43
一直无法明确的理解吸收合并中同一控制和非同一控制的区别，还请各位高手指教一下！ 1 、B公司拥有甲、乙两个股东，A为B公司的全资子公司，现B将A吸收合并，这个是同一控制下的吸收合并，对么？ 那么非同一控制下的吸收合并几个公司之间又应该是怎样的关系模式，可否用类似的方式举例说明一下，帮我理解理解。 2 、A公司为甲的全资子公司，乙为另一独立企业，现甲与乙公司将合资成立一个新公司B，甲准备以A公司的全部股权出资，并且A公司将会被注销，在此过程中，是不是A公司注销的时点有所不同，合并的性质判断也是不同的，怎样的时点该是怎样的合并方式？（同一控制的吸收合并？、非同一控制的吸收合并？、新设合并？） 望给为高手能给予详细地解答，非常感谢！

回答人：chenyiwei
吸收合并和新设合并是法律概念，侧重于法律形式（法人主体地位的改变）。而会计上（新准则下）所讲的企业合并是从经济实质角度而言的，本质上是“对业务的控制权的转移”。 母公司吸收合并全资子公司，在会计上不按照企业合并进行处理，而是作为收回投资处理。这个问题已经讨论过多次，你可以搜索一下本版面上的相关讨论。 对于你所说的第二个问题，一般做法是甲先以A的股权对B公司出资，使A成为B的全资子公司，然后B再吸收合并A。具体的会计处理，主要取决于B是被甲控制还是被乙控制。

回答人：chenyiwei
回复 藤椅 maple20 的帖子 1 、假定B是甲和乙双方共同控制的企业，则B取得A的 100 ％股权不属于同一控制下的企业合并，应当按照非同一控制下合并的原则进行会计处理。在此基础上，B在后续步骤中吸收合并A公司，按照收回投资处理。也就是说，会计处理的基本模式取决于B受甲公司控制还是受乙公司控制；后续的吸收合并步骤的会计处理原则都是按照收回投资处理，基本原则是一样的。但由于前一步骤中企业合并所采用的会计处理原则和结果不同，也会导致吸收合并后的处理结果出现差异。 2 、吸收合并已成为全资子公司的企业，在合并报表层面不应产生影响，只影响投资方的个别报表。是否采用吸收合并方法处理，取决于个别报表层面是否确实发生过吸收合并。

回答人：chenyiwei
回复 报纸 CPA木子 的帖子不可以。 为了对企业合并交易进行可行性研究、确定被购买方状态和交易定价之目的发生的中介机构费用，包括审计、法律服务、评估咨询等中介费用，应当于发生时直接费用化。 发行申请获得中国证监会等有关监管部门核准后，在发行阶段发生的与新发行的权益性证券或债务性证券直接相关的费用，包括为履行法定的信息披露义务而发生的相关费用、承销费、上网发行费、募集资金的验资费、新发行股份在证券登记结算机构的初始登记费等，可作为发行证券的直接交易费用，计入所发行的证券的初始计量金额中。 关键是：所发生的某项特定费用，更多地是与交易条件的谈判和购买协议的达成相关，还是与协议达成后的对价支付相关。

回答人：chenyiwei
回复 7 楼 CPA木子 的帖子在发行股份购买资产的情况下，所发生的律师费和会计师费更多地是为了获取关于标的资产状况的信息，从而为交易是否进行提供决策依据。这一点与IPO或者以现金为对价形式的增发不同（在后一种情况下，发生律师费、会计师费主要是为了获取关于发行人的信息），因此此时的律师费和会计师费更多地是与交易条件的谈判和购买协议的达成相关。

回答人：chenyiwei
回复 9 楼 CPA木子 的帖子凡是为了交易定价、交易可行性研究、交易方案设计和签约而发生的中介机构费用，都应当于发生时直接费用化。 可冲碱发行溢价的，仅限于在发行实施阶段与证券发行直接相关的中介费用。

回答人：chenyiwei
回复 11 楼 maple20 的帖子从你说的情况看，购买方应当是执行新会计准则的，则被购买方无论原先执行什么会计准则或者会计制度，都需要与购买方统一会计政策。在新会计准则下，开办费不具有资产的属性，应当于发生时直接费用化。因此，应当先对A公司帐面原有的“长期待摊费用——开办费”进行差错更正处理。在确定可辨认净资产的公允价值时，这部分开办费的公允价值一般应当为零。 如果采用吸收合并方法，则只有符合税法上规定的特殊性税务处理条件（具体可以看财税[2009]59号和国税总局公告[2010]4号，税务版面上对此有很多讨论，这里不再深入讨论），才能将被吸收方原先的税务待遇延续到合并完成后的吸收方。但你所说的案例是母公司吸收合并全资子公司，应当不符合特殊性税务处理的条件。

回答人：chenyiwei
回复 13 楼 maple20 的帖子A公司应当进行如你所述的差错更正。 因为吸收合并前A是B的全资子公司，B应作为收回投资处理，相当于确认当期投资处置损失 1 万元，计入当期投资收益处理。

回答人：chenyiwei
回复 15 楼 CPA木子 的帖子请注意，该规定已经被解释 4 号第一条修改，自 2010 年度起应以解释 4 号的规定为准。 在解释 4 号生效前，该规定可以理解为企业合并中为发行权益性证券和债务性证券所发生的交易费用也是计入企业合并成本，最终成为商誉或负商誉的调整因素（或者在同一控制下企业合并中直接费用化处理），也就是以前的处理方法与金融工具准则的一般要求是不一致的。解释4 号生效后，已经修改为与金融工具准则的基本原则一致。

回答人：chenyiwei
回复 17 楼 CPA木子 的帖子按解释 4 执行，则以发行股份方式进行的企业合并中，合并方发行权益性证券过程中发生的承销费、上网发行费、募集资金的验资费、新发行股份在证券登记结算机构的初始登记费等与权益工具直接相关的费用，均计入权益工具的初始计量金额中，不是计入损益。

回答人：chenyiwei
回复 19 楼 CPA木子 的帖子基本上是。不过现在解释 4 号生效后，与发行权益工具直接相关的交易费用都是冲减权益工具的初始确认金额，不再区分是否系企业合并中作为对价发行的权益工具。

提问人：呼叫帮助 时间：2017-02-26 14:05:52
吸收合并已成为全资子公司的企业，在合并报表层面不应产生影响，只影响投资方的个别报表。是否采用吸收合并方法处理，取决于个别报表层面是否确实发生过吸收合并。陈版您这句话如何理解？

回答人：chenyiwei
现在应按照解释 7 号第四条的规定处理个别报表层面的账务。和当时讨论的背景已经有所不同，请以最新的规定为准。

提问人：sindier 时间：2017-11-14 15:07:25
陈版，如果是受同一母公司控制的两个子公司比如A和B，如果A吸收B，那么吸收后是A和B的资本公积、盈余公积和未分配利润直接相加吗？实收资本在不超出二者实收资本的基础上也可以相加是吧？

回答人：chenyiwei
吸收后，在A的个别报表层面，按吸收合并方案确定的实收资本增加额增加A的实收资本，B的账面净资产大于A增加实收资本金额的差额全部调整资本公积。